臺灣高等法院臺中分院刑事判決
110年度上訴字第1859號

上  訴  人  
即  被  告  王俊程


選任辯護人  謝宜成律師（法扶律師）
上  訴  人  
即  被  告  王登賢



上  訴  人  
即  被  告  莫震華


上列上訴人因傷害等案件，不服臺灣臺中地方法院110年度訴字
第617號中華民國110年8月17日第一審判決（起訴案號：臺灣臺
中地方檢察署109年度偵字第13394號），提起上訴，本院判決如
下：
    主  文
上訴駁回。
    事  實
一、甲○○與丁○○係鄰居，2人因停車糾紛而有嫌隙。甲○○於民國1
    09年4月4日凌晨0時58分許，酒後情緒失控而以腳踢踹丁○○
    位於臺中市○○區○○街00巷00號之住處鐵門，且隨即上樓欲返
    回住家，丁○○則追出家門與甲○○理論，詎甲○○、丁○○竟各基
    於傷害之犯意，在臺中市○○區○○街00巷00號之3號2樓之樓梯
    間，徒手互相攻擊對方，嗣雙雙滾落樓梯後，丁○○復接續徒
    手毆打甲○○之頭部以壓制之，甲○○因此受有口腔撕裂傷、唇
    開放性傷口等傷害，丁○○則受有頸部擦傷、左側小指擦傷、
    右側手部挫傷等傷害。
二、甲○○邀約友人乙○○於109年4月5日16時許前往丁○○上開住處
    ，欲商談前一日肢體衝突和解事宜，詎甲○○、乙○○因不滿丁○○拒絕出面，竟共同基於毀損、侵入住宅及傷害之犯意聯絡
    ，共同以腳踢踹及由乙○○手持安全帽砸破丁○○上開住處之落
    地玻璃門及紗窗門後，侵入丁○○之住處客廳，乙○○隨即手持
    安全帽毆打丁○○，丁○○出手阻擋致其安全帽掉落於地後，伺
    機欲以桌上之市內電話報警，乙○○見狀，為阻止其報案，竟
    另基於妨害他人行使權利之犯意，強行扯斷該電話話筒連接
    話機位置之電話線，而以此強暴方式妨害丁○○撥打電話報警
    之權利，繼而與甲○○共同接續前傷害之犯意聯絡，均徒手毆
    打丁○○，甲○○另承前毀損犯意，將丁○○屋內之電視遙控器用
    力往地上摔擲致其毀損，丁○○受前揭攻擊後，受有腦震盪，
    頭頂部、後頸部及左顳部鈍傷、右前臂瘀傷、左側手肘挫傷
    、右側前臂挫傷、左側手背挫傷、右側小腿擦傷、右側足部
    挫傷等傷害。嗣員警據報於同日16時48分許到場處理，因而
    循線查悉上情。
三、案經甲○○、乙○○、丁○○訴由臺中市政府警察局清水分
    局移送臺灣臺中地方檢察署檢察官偵查起訴。
    理  由
壹、證據能力之說明：
    本件認定事實所引用之卷內所有卷證資料（包含人證、物證
    、書證），並無證據證明係公務員違背法定程序所取得，與
    本案事實亦有自然之關連性，檢察官、上訴人即被告丁○○、
    乙○○、甲○○及辯護人於準備程序迄至本案言詞辯論終結，均
    不爭執該等卷證之證據能力或曾提出關於證據能力之聲明異
    議，且卷內之傳聞書證，亦無刑事訴訟法第159條之4之顯有
    不可信之情況或其他不得作為證據之情形，本院認引為證據
    為適當，是依刑事訴訟法第159條之4、之5等規定，下述認
    定事實所引用之證據方法均有證據能力。
貳、認定犯罪事實所憑之證據及理由：
一、關於犯罪事實一部分：
　　訊據被告甲○○、丁○○固均坦承有於前揭時、地發生肢體衝突
    ，被告丁○○並供承有出手毆打被告甲○○，然2人均否認有何
    傷害犯行，被告甲○○辯稱：並未出手傷害丁○○，衝突過程中
    均是遭丁○○毆打等語；被告丁○○則辯稱：其先遭甲○○攻擊，
    之後雙方因重心不穩滾下樓梯，其基於自我防衛而毆打甲○○
    頭部等語。經查：　　
　㈠被告丁○○徒手毆打甲○○之事實，業經被告丁○○供承：109年4
    月4日凌晨徒手與甲○○扭打，雙方徒手互相毆打頭部，2人重
    心不穩滾落樓梯後，因遭甲○○攻擊，遂自衛反擊等語在卷（
    見偵卷第41頁背面至43頁、第181頁背面），並經證人王林
    好證述「丁○○用拳頭打我兒子甲○○的臉」、「在我們2樓那
    邊打我兒子甲○○，兩個扭打在一起」、證人甲○○證稱「口腔
    撕裂傷是4月4日我走到樓梯丁○○在下面把我拉下去，我跌到
    樓梯間，他壓制我十多分鐘，是被壓制在地面上被丁○○打的
    ，唇開放性傷口也是」等語（見原審卷第190至191頁、第22
    1頁），暨有甲○○之光田綜合醫院診斷證明書、受傷照片在
    卷可稽（見偵卷第53頁、第107頁）。
　㈡被告甲○○徒手毆打丁○○之事實，亦經丁○○於偵查、原審中證
    述「（問：109年4月4日是發經過為何？）…甲○○他酒後跑到
    我家門口，用手、腳踹打我家鐵門，鐵門沒有壞掉，他踹打
    時我人在屋內，等我出來開門時，他已往樓梯間走，我追過
    去問他　為何要踹我家的門，他就動手打我，沒有用工具打
    我」、「當時踹門我人在客廳上網，然後打開門問他是什麼
    意思，當時甲○○要上去還沒到2樓一言不發就揮我一拳，他
    腳準備踹，我看不對就抓住他的衣領，不然我在樓梯下面沒
    有重心可扶，他人在樓梯上面，兩個人就滾下來扭打一下子
    ，我就壓制他，看他嘴角有流血，應該是撞到樓梯格，我的
    手也是撞到樓梯格流血，然後我就沒動手」等語（見偵卷第
    181頁，原審卷第210頁），並有丁○○之光田綜合醫院診斷證
    明書、受傷照片在卷可稽（見偵卷第57頁、第103至105頁）
    。
　㈢被告甲○○雖辯稱並未出手攻擊丁○○等語，然查，本案係發生
    於000年0月0日凌晨0時58分許，員警獲報後旋於同日凌晨1
    時3分到場，凌晨1時29分在現場拍攝丁○○受傷情況之照片，
    丁○○並向員警表示其與被告甲○○雙方發生肢體衝突之事，員
    警遂據此回報臺中市政府警察局勤務指揮中心，此有臺中市
    政府警察局勤務指揮中心受理110報案紀錄單及傷勢照片在
    卷可證（見偵卷第103至105頁、第205至207頁 ），丁○○並
    隨即於同日凌晨1時49分許，前往光田綜合醫院就醫，且經
    診斷受有頸部擦傷、左側小指擦傷、右側手部挫傷等傷害，
    亦有該院診斷證明書可查（見偵卷第57頁），是依丁○○指訴
    因與被告甲○○發生肢體衝突而受有前揭傷勢，至員警到場瞭
    解情況並攝得傷勢照片，復前往就醫診斷，時間甚為緊接，
    是其應無自傷身體攀誣被告甲○○之可能。且證人即被告甲○○
    母親王林好於原審益證稱「（問：妳在床上聽到何事、聽多
    久？）有一下子，就是聽到他們在吵架的聲音我才出去，出
    去他們在打，就從1樓打到我2樓門口」、「（問：兩人是1
    樓互相打到2樓？）對」、「（問：互相打？）有，都有」
    （見原審卷第194頁、第196頁），亦即證稱被告甲○○、丁○○
    係在樓梯間彼此互毆，則被告甲○○前揭辯詞，不足採信。至
    於證人王林好嗣後針對辯護人詢問「你剛剛說妳看到丁○○打
    甲○○，後來為何又改說看到互相在打，妳意思是說妳有看到
    甲○○打丁○○？」時，改口稱沒有看到甲○○打丁○○等語（見原
    審卷第197頁），與其前述證詞有違，應係袒護被告甲○○之
    詞，而無可採。 
  ㈣被告丁○○雖辯稱其是正當防衛等語，然互毆係屬多數動作構
    成單純一罪而互為攻擊之傷害行為，縱令一方先行出手，而
    還擊之一方在客觀上苟非單純對於現在不法之侵害為必要排
    除之反擊行為，因其本即有傷害之犯意存在，則對其互為攻
    擊之還手反擊行為，自無主張防衛權之餘地（最高法院92年
    度台上字第3039號判決意旨參照）。經查，被告丁○○當天確
    有出拳毆擊甲○○頭、臉部位，此據證人甲○○證述在卷，且依
    員警於案發後未久所攝得之傷勢照片，明顯可見甲○○之臉部
    有紅腫情況，依此傷勢情狀，顯係遭外力毆擊所致，應基於
    傷害犯意所為之舉措；再參以被告丁○○於警詢時供陳：我與
    甲○○扭打起來，我打他頭部，2個人互毆而已等語（見偵卷
    第42頁）；原審供陳：我與甲○○滾下樓梯後，我有與甲○○在
    地上扭打一下子，我是往他頭部揮，後來我就壓制他了等語
    （見原審卷第201頁、第206頁、第207頁、第210頁、第213
    頁），是依其供承之肢體衝突過程，其與甲○○間之「扭打」
    行為，既為雙方相互毆打、拉扯，以致難分難解，與單方面
    遭人毆打，出於自衛阻擋之情形即有所不同，自無從主張正
    當防衛而阻卻違法，是其辯詞，亦無可採。
二、關於犯罪事實二之部分：　　
　　訊據被告乙○○就上開犯罪事實坦認不諱，但辯稱係與丁○○互
    毆等語。被告甲○○固坦承有邀同被告乙○○共同前往丁○○住處
    欲商談前日糾紛和解事宜，過程中被告乙○○出手毆打丁○○等
    情，但否認有何傷害、毀損、侵入住宅等犯行，辯稱：案發
    當時被告乙○○與丁○○先在門口發生衝突，之後打進丁○○家中
    後，其才進入丁○○家勸架，丁○○家中物品毀損是丁○○與被告
    乙○○打架過程所波及，與其無關等語。經查：
  ㈠上開犯罪事實，業經被告乙○○於本院審理時坦認不諱（見本
    院卷第85頁），並經證人丁○○於警詢時指述稱：109年4 月5
    日下午4 時許，被告乙○○到我家門前敲門要我出去聊一下，
    我看到被告甲○○也有來所以不敢出去，就將玻璃門關起來，
    並聲稱要報警以嚇阻他們，被告乙○○就拿安全帽砸我家大門
    ，並用力踹門，被告甲○○也一起出腳踹門，玻璃門及紗窗門
    都被敲破，之後2人就進來一起打我，被告乙○○有用安全帽
    ，被告甲○○則是徒手打我，導致我受傷，我家1樓大門一對
    紗窗門、玻璃門、電話線、遙控器都被他們損壞等語（見偵
    卷第43至48頁）；偵訊時證稱：當天是被告乙○○來敲門，叫
    我出去外面談，但我不敢出去，趕緊將玻璃門關起來並反鎖
    ，並聲稱要報警，被告乙○○就拿安全帽一直敲門且踹打門，
    接著被告甲○○也一起加入，被告甲○○是用腳踹，他們將玻璃
    門、紗窗門敲破後，被告乙○○先衝進來以安全帽打我，我以
    手擋住後要報警，但被告乙○○就把電話線扯斷，不讓我報警
    ，之後他們2人就不斷徒手打我，被告甲○○並將我的電視遙
    控器丟到地上砸壞等語（見偵卷第181至184頁）；原審審理
    時證述：當天我在客廳滑手機，突然有個陌生人即被告乙○○
    來敲門叫我出去聊聊，我看到被告甲○○在外面走來走去，且
    另有他找來的2 名男子，我就將玻璃門關起來並反鎖，且聲
    稱要報警，被告乙○○聽到就用安全帽及以腳踹門，我聽到他
    們同行的人問說「為什麼要踹門」，被告乙○○就跟他們說因
    為我要報警，然後被告甲○○就一起加入踹門，他們將玻璃門
    、紗窗門踹破後，被告乙○○進來就用安全帽打我1、2下，我
    有擋掉，當時我正在報警，被告乙○○就把我家電話線拔斷，
    之後就開始徒手打我，因為安全帽已被我打掉，被告甲○○也
    有進來毆打我，他打我左後腦勺，被告乙○○打我前面，我閃
    不過，後來他們同行的人說有警車來了，他們2人才慢慢停
    手，停手後被告甲○○看到我桌上電視遙控器，就用力將它砸
    到地上等語明確（見原審卷第202至211頁），復有丁○○於10
    9年4月5日就診之光田綜合醫院沙鹿分院診斷證明書、員警
    於109年4月5日在丁○○住處內、外攝得玻璃門、紗門、遙控
    器電話線損壞之照片，及丁○○提出紗門上遺有鞋印之照片、
    丁○○之傷勢照片、清水分局109年12月29日中市警清分偵字
    第1090040521號函及檢附之臺中市政府警察局勤務指揮中心
    受理110報案紀錄單、臺中市政府警察局刑事警察大隊受理
    各類案件紀錄表及受理刑事案件報案三聯單在卷可稽（見偵
    卷第59頁、第85至99頁、第203至213頁）。
　㈡觀諸卷附物品毀損照片，其中電視遙控器係呈現斷裂且外殼
    解體散落於地之情狀，若非刻意用力摔擲於地，當不至有此
    毀損狀態；玻璃門部分則是碎裂情況嚴重，其中一片玻璃門
    並倒落於地，而依該玻璃門上破碎玻璃及所附著隔熱紙係呈
    現往屋內綻開之破裂方向，亦可證明該玻璃門之毀損，係受
    有從屋外重複施加之外力所致；另紗窗門上殘留有鞋印，是
    依上開客觀情狀，在在均與被告甲○○辯稱係被告乙○○與丁○○
    扭打時波及物品造成毀損之情形有別。再者，丁○○當天所受
    傷勢為：腦震盪，頭頂部、後頸部及左顳部鈍傷、右前臂瘀
    傷、左側手肘挫傷、右側前臂挫傷、左側手背挫傷、右側小
    腿擦傷、右側足部挫傷等傷害，有前揭診斷證明書可佐，而
    上開毀損之玻璃門碎裂情況嚴重，如係扭打過程所撞擊，丁○○自無可能未受有任何因碎裂玻璃造成之割裂傷或穿刺傷，
    亦足以佐證被告甲○○上述所辯不實，而無可採。
　㈢被告甲○○又辯稱並未與被告乙○○共同毆打丁○○等語，然其與
    被告乙○○共同毆打丁○○一情，業經丁○○於偵查、原審審理時
    證述明確。且依丁○○指訴係被告乙○○先行出手，起初其尚能
    抵擋並打掉被告乙○○手持之安全帽，嗣被告甲○○加入後，因
    被告甲○○毆打其後腦勺部位，被告乙○○毆打其身體前部，致
    其無法躲避等過程，核與其所受傷勢係遍及身體各部位相吻
    合，堪認應係遭被告甲○○、乙○○共同施加暴力，其隻身一人
    顯居劣勢而難以抵擋之情形下所致。再者，被告乙○○與丁○○
    於本案前素不相識，而本案起因於被告甲○○就其與丁○○於案
    發前一日在樓梯間發生之傷害糾紛甚感不滿，方邀約被告乙○○陪同前往談判，是依此紛爭源由，被告甲○○見乙○○出手攻
    擊丁○○，衡情應無袖手旁觀之理，是被告甲○○辯稱其並未出
    手攻擊丁○○，而是在一旁勸架等語，不足採信。至於被告乙○○於原審證稱：其與丁○○發生扭打時，被告甲○○在旁並無反
    應，亦未出聲制止，僅單純在旁邊觀看等語（見原審卷第21
    9至220頁），顯係迴護被告甲○○之詞，無從採為有利於被告
    甲○○之認定。　　
　㈣公訴意旨就本案毀損之物品認尚包含毯子，然依證人丁○○於
    原審審理時證稱：客廳內的毯子遭被告乙○○拿來擦血，所以
    留有血漬等語，是該毯子顯然並未遭故意毀損，爰不予認定
    毯子為遭毀損之物品，附此敘明。　
參、論罪之說明：
一、核被告丁○○、甲○○就犯罪事實一所為，均係犯刑法第277條
    第1項之傷害罪；被告甲○○就犯罪事實二所為，係犯刑法第3
    06條第1項之侵入住宅罪、第354條第1項之毀損器物罪、第2
    77條第1項之傷害罪；被告乙○○就犯罪事實二所為，係犯刑
    法第306條第1項之侵入住宅罪、同法第354條第1 項之毀損
    器物罪、同法第277條第1項之傷害罪、同法第304 條第1項
    之強制罪。　　　　　　　　
二、公訴意旨雖未述及被告乙○○於當日侵入丁○○住處客廳後，有
    以扯斷電話連接線之強暴方式妨害丁○○行使撥打電話報警之
    權利之強制犯行部分，然此部分與業據提起公訴之無故侵入
    住宅、傷害、毀損罪部分具有想像競合之裁判上一罪之關係
    ，為起訴效力所及，本院自應併予審理。
三、被告甲○○、乙○○就犯罪事實二之傷害、毀損、侵入住宅犯行
    ，有犯意聯絡及行為之分擔，均應論以共同正犯。
四、被告甲○○、乙○○就犯罪事實二所為傷害、毀損、侵入住宅或
    兼有強制等犯行，係在密切接近之時間、同一地點所為，各
    行為具有緊密之重疊、結合關係，依一般社會通念，當視為
    一行為，方符合刑罰公平原則，故被告甲○○、乙○○均以一行
    為同時觸犯上開數罪，應論以想像競合犯，依刑法第55條前
    段之規定，均從一重之傷害罪處斷。被告甲○○所犯如犯罪事
    實一、二之傷害2罪，犯意各別，行為互殊，應予分論併罰
    。　　
五、被告甲○○前因公共危險案件，經臺灣臺中地方法院105年度
    沙交簡字第880號判決判處有期徒刑3月，併科罰金新臺幣3
    萬元確定，於105年12月14日執行完畢，有臺灣高等法院被
    告前案紀錄表足憑，其於有期徒刑執行完畢後5年內，故意
    再犯本件有期徒刑以上之罪，均為累犯。審酌被告甲○○前案
    犯罪經執行完畢後，理應產生警惕作用，不再觸犯有期徒刑
    以上之罪，然卻於短短數日內故意再犯本案各罪，足見前罪
    之徒刑執行無成效，其對於刑罰之反應力顯然薄弱，依司法
    院大法官釋字第775號解釋意旨，認有必要依刑法第47條第1
    項規定，均加重其刑。　　
肆、上訴駁回部分：　　
一、原審認被告丁○○、甲○○、乙○○犯行事證明確，適用刑法第27
    7條第1項、第306條第1項、第354條第1項、第304條第1項之
    規定，審酌被告甲○○、丁○○未能理性、和平解決糾紛，而以
    肢體暴力相向，致2人各受有如犯罪事實一所示傷害；被告
    甲○○復邀同被告乙○○前往丁○○家中談判，再以破壞玻璃門及
    紗窗門之激烈手段入侵丁○○家中對其施加暴力、強制行為，
    目無法紀，惡性非輕；被告甲○○自陳國小畢業、從事工地臨
    時工，日薪1000元，尚需扶養1 名未成年子女及父母；被告
    乙○○自陳高職畢業，從事粗工，日薪1100元；被告丁○○為高
    中畢業，自由業等一切情狀，量處丁○○拘役50日、甲○○拘役
    40日及有期徒刑6月、乙○○有期徒刑6月，並均諭知易科罰金
    之折算標準。經核原審認事用法，均無違誤，量刑亦屬妥適
    。
二、被告丁○○上訴意旨略以：109年4月4日係被告甲○○無端踹打
    其住家鐵門，且出手攻擊在先，其基於自我防衛而回擊，且
    是朝甲○○頭部上面而非臉部回擊，未久壓制甲○○後即未再回
    擊，原判決認定其觸犯傷害罪，顯有錯誤等語。被告乙○○上
    訴意旨略為：其與丁○○為互毆，原判決就此部分之事實認定
    有誤，量刑顯有過重等語。被告甲○○上訴意旨略以：丁○○於
    109年4月4日之驗傷診斷證明書所載手部傷勢，有可能係其
    傷害被告甲○○過程中自己造成之附帶傷害，非必然是被告甲○○故意傷害行為所致；頸部擦傷亦可能是丁○○為捏造互毆假
    象而自己所為。又109年4月5日被告乙○○與丁○○一言不合而
    突發衝突，與被告甲○○無關，被告甲○○甚至還上前勸阻，根
    本未參與傷害行為，本案並無證據可資證明被告甲○○於109
    年4月4日、5日對丁○○為傷害等行為，原判決事實認定顯然
    有誤等語。經查：①被告丁○○於109年4月4日與被告甲○○互毆
    而為傷害行為一情，業經本院綜合被告丁○○不利於己之自白
    、證人王林好、甲○○證詞、光田綜合醫院診斷證明書、受傷
    照片認定屬實。而案發當時，被告丁○○與甲○○既是相互毆打
    、拉扯，與單方面遭人毆打，出於自衛阻擋之情形即有所不
    同，自無從主張正當防衛而阻卻違法，是被告丁○○所為辯解
    ，不足憑採。②丁○○被訴於109年4月5日傷害被告乙○○致其受
    有左內上嘴唇撕裂傷部分，業經原審判決無罪確定（見原判
    決書第11頁以下），被告乙○○猶以2人互毆為辯解，難認可
    採。又原判決就被告乙○○本案犯行，係以行為人責任為基礎
    ，說明其以破壞門窗之激烈手段，侵入丁○○住家，並對丁○○
    施加暴力、強制行為，惡性非輕，及被告乙○○自陳之學經歷
    、經濟狀況暨犯罪動機等一切情狀而為量刑，既未逾越法定
    刑範圍，亦無濫用權限、顯然失當情形，核屬刑罰裁量權適
    法之行使。被告乙○○上訴意旨指摘原判決量刑不當，亦無理
    由。③被告甲○○確於109年4月4日對丁○○犯傷害罪一情，業據
    丁○○證述屬實，並有相關診斷證明書、傷勢照片在卷為憑，
    證人王林好亦證稱2人是從1樓互相打到2樓等語，則被告甲○○辯稱丁○○所受傷害，或是其攻擊被告甲○○過程中所造成之
    附帶傷勢，或是自我捏造等語，不足採信。又其既邀同被告
    乙○○於109年4月5日再度前往丁○○家中欲商談前日衝突事宜
    ，見乙○○破壞門窗侵入丁○○住家，並再出手攻擊丁○○，衡情
    應無袖手旁觀之理。且丁○○受有腦震盪，頭頂部、後頸部及
    左顳部鈍傷、右前臂瘀傷、左側手肘挫傷、右側前臂挫傷、
    左側手背挫傷、右側小腿擦傷、右側足部挫傷，傷勢遍及全
    身，反觀被告甲○○、乙○○則均未受傷（乙○○所受左內上嘴唇
    撕裂傷，無從認定係丁○○所為），則丁○○應是遭被告甲○○、
    乙○○利用人數優勢共同傷害下，無力反抗致受有前述遍及全
    身之傷勢。被告甲○○否認犯行，亦無可採。從而，被告丁○○
    、甲○○、乙○○提起上訴，均無理由，應予駁回。
據上論斷，應依刑事訴訟法第368條，判決如主文。
本案經檢察官林俊杰提起公訴，檢察官丙○○到庭執行職務。
中　　華　　民　　國　　110 　年　　12　　月　　29　　日
        　　刑事第六庭    審判長法　官  許  冰  芬
　　　　　　　　　　　　　　    法　官  劉  柏  駿
 　　　　　　　　　　　 　　　  法　官  鍾  貴  堯     
                     
以上正本證明與原本無異。     
如不服本判決應於收受送達後20日內向本院提出上訴書狀，其未
敘述上訴理由者，並得於提起上訴後20日內向本院補提理由書（
均須按他造當事人之人數附繕本）「切勿逕送上級法院」。因疫
情而遲誤不變期間，得向法院聲請回復原狀。

                                書記官  何  佳  錡

中　　華　　民　　國　　110 　年　　12　　月　　29　　日